臺灣高等法院刑事判決　　　　　　　 100年度上訴字第1578號
上　訴　人　臺灣桃園地方法院檢察署檢察官
被　　　告　鍾有能
上列上訴人因被告違反毒品危害防制條例案件，不服臺灣桃園地
方法院99年度訴字第1065號，中華民國100年3月15日第一審判決
（起訴案號：臺灣桃園地方法院檢察署99年度偵緝字第51號），
提起上訴，本院判決如下：
    主  文
原判決撤銷。
鍾有能持有第二級毒品，處有期徒刑肆月，如易科罰金，以新臺
幣壹仟元折算壹日，扣案之第二級毒品大麻（淨重零點肆柒公克
）沒收銷燬之，盛裝毒品之外包裝袋壹只（總重零點肆柒公克）
沒收。
鍾有能被訴98年2月28日至98年5月6日間某日至98年5月6日、98
年6月5日至98年6月6日意圖販賣而持有第一級毒品、第二級毒品
，均免訴。
    事  實
一、鍾有能明知大麻係毒品危害防制條例第2條第2項第2 款所列
    之第二級毒品，不得持有，竟仍基於持有第二級毒品之犯意
    ，於民國98年2 月24日23時30分許，在桃園縣龍潭鄉○○路
    之金元寶遊戲場，向某真實姓名年籍不詳、綽號「阿水」之
    成年男子，取得第二級毒品大麻乙包後，藏放於其所有之車
    牌號碼6151-KE號自用小客車內而持有之，嗣於98年2月27日
    凌晨1 時10分許，鍾有能駕駛前開自用小客車行經桃園縣中
    壢市○○路178 號前，為警攔檢查獲，當場在該車輛之副駕
    駛座底下，扣得其所有之第二級毒品大麻乙包，連同裝盛毒
    品之外包裝袋一只（淨重0.47公克，包裝重0.47公克）。
二、案經桃園縣政府警察局移送臺灣桃園地方法院檢察署檢察官
    偵查起訴。
    理  由
壹、證據能力
    按被告以外之人於審判外之陳述，雖不符刑事訴訟法第159
    條之1 至第159條之4之規定，而經當事人於審判程序同意作
    為證據，法院審酌該言詞陳述或書面陳述作成時之情況，認
    為適當者，亦得為證據；當事人、代理人或辯護人於法院調
    查證據時，知有刑事訴訟法第159條第1項不得為證據之情形
    ，而未於言詞辯論終結前聲明異議者，視為有前項之同意，
    刑事訴訟法第159條之1、第159條之5第1項、第2項分別定有
    明文。經查，檢察官、被告及其辯護人於本院對於本判決下
    引之言詞或書面證據，均表示同意作為證據（見本院卷第41
    反-42反、50反-51頁），復於言詞辯論終結前，均未聲明異
    議，本院審酌上開證據資料亦無不當取供，及證明力明顯過
    低之瑕疵，認以之作為證據應屬適當，均有證據能力。
貳、有罪（即持有第二級毒品大麻）部分
一、被告鍾有能對於其於上揭時、地持有第二級毒品大麻，嗣為
    警查獲等情，迭於警詢、偵查及法院審理時均坦承不諱，並
    有桃園縣政府警察局搜索扣押筆錄、刑案現場照片附卷（見
    98偵5603號卷第45-58頁）及大麻1包扣案可稽。而該扣案之
    毒品，經法務部調查局濫用藥物實驗室鑑定結果確含第二級
    毒品大麻成分（煙草淨重為0.47公克，空包裝重0.47公克）
    ，亦有該局98年4月10日調科壹字第09823011220號鑑定書一
    紙在卷可憑（見98偵5603號卷第119 頁），應堪認定。又公
    訴人雖指被告係意圖販賣而持有上開第二級毒品大麻，然該
    扣案之大麻僅1包，淨重僅0.47公克，顯未達足夠認定販賣
    之份量，又所扣案之電子磅秤1台、空分裝袋1批，被告於偵
    、審中辯明係因為前幾次經驗，買到的東西重量不足，所以
    帶電子磅秤，而夾鏈袋買來就是一大包，夾鏈袋內是為了每
    天吸食方便等語（見98偵5603號卷第64-65頁、原審訴卷第
    39頁、本院卷第42反、54反頁），顯然一再否認其意圖供販
    賣而持有上開毒品及器具。況本件亦未見確有分裝前開少量
    大麻之情況，即難謂上開器具與之有關聯性，而檢察官於本
    案偵查中曾傳喚被告查獲時在場之證人黃培鈴、復調閱被告
    行動電話通聯記錄（見98偵5603號卷第92-103、125-134 頁
    ），再傳喚被告查獲前一晚9點至11點，與其通聯且有運輸
    毒品案在審理中之證人黃俊溰查證，然上開證人均未指證被
    告有販賣毒品或向其等兜售毒品之情，而得以憑認其有販賣
    、或意圖販賣毒品之情事（見98偵5603號卷第65、182-183
    、238-239頁），復未查得任何可疑被告販賣毒品有關之帳
    冊、名單等書面資料，自難僅以上開少量大麻毒品、扣案器
    具，認被告確有意圖供販賣而持有之主觀犯意。至被告雖另
    辯稱：伊有施用第二級毒品大麻云云，然被告於98年2月27
    日為警查獲後，經採集尿液送驗之結果，呈現大麻類陰性反
    應，有臺灣檢驗科技股份有限公司濫用藥物檢驗報告在卷可
    資佐證（見98偵5603號卷第115頁），而參酌被告坦承自98
    年2月24日23時30分許向綽號「阿水」男子購入上開大麻等
    ，至98年2月27日凌晨1時10分許為警攔檢查獲，此時間上僅
    隔2日又1小時40分許，即難認被告在前開購入大麻後確有施
    用該項毒品之犯行，而毒品危害防制條例第10條之施用毒品
    罪，均未處罰預備犯，自應依持有第二級毒品罪論處。
二、按大麻為毒品危害防制條例第2條第2項第2 款所明定之第二
    級毒品，核被告上開所為，係犯毒品危害防制條例第11條第
    2 項之持有第二級毒品罪。而公訴意旨所指被告意圖販賣而
    持有第二級毒品之社會基本事實，與上開認定持有第二級毒
    品之社會基本事實，皆為初始非以營利為目的而持有第二級
    毒品，前者之罪乃後罪之特別規定，係以有販賣之意圖而持
    有為其加重處罰之條件，均為法律規定應予評價處罰者，即
    令法律上之規範評價輕重容有不同，於訴訟法上仍不失為同
    一基本犯罪事實。故本件此部分雖不能證明被告係意圖販賣
    而持有第二級毒品大麻，仍能認定被告係持有第二級毒品大
    麻，是檢察官起訴法條應予變更。
三、原審以被告上開持有第二級毒品大麻部分犯罪事證明確，予
    以論罪科刑，固非無見。惟查：按法院之審判，固應以起訴
    之犯罪事實為範圍，然於不妨害事實同一之範圍內，苟無礙
    於被告防禦權之行使，仍得自由認定事實，適用法律，變更
    檢察官之起訴法條。又毒品危害防制條例第5條第2項之意圖
    販賣而持有第二級毒品罪、及同法第11條第2 項之持有第二
    級毒品罪，皆以持有第二級毒品為其基本社會事實，所不同
    者係在持有之主觀犯意互殊，法院於不妨害事實同一之範圍
    內，自得變更檢察官之起訴法條。然原判決就被告被訴98年
    2月24日至98年2月27日意圖販賣而持有第一級毒品海洛因、
    第二級毒品甲基安非他命、大麻、及第三級毒品愷他命（起
    訴書認屬一行為觸犯數罪名之想像競合犯），對上開「持有
    」之同一事實，分別判處被告(1)單純持有第二級毒品大麻之
    罪刑、(2)被訴意圖販賣而持有第二級毒品大麻部分，不另為
    無罪之諭知、(3)被訴意圖販賣而持有第三級毒品愷他命部分
    無罪、(4)被訴意圖販賣而持有第一級毒品海洛因、第二級毒
    品甲基安非他命部分無罪、(5)被訴持有第一級毒品海洛因、
    第二級毒品甲基安非他命部分免訴，重複予以刑罰評價，於
    法顯有違誤。是檢察官上訴意旨執詞指此均應成立意圖販賣
    而持有之罪，雖為無理由，惟原判決此部分既有上開可議，
    仍屬不可維持，自應由本院將原判決關於持有第二級毒品大
    麻有罪、被訴98年2月24日至98年2月27日意圖販賣而持有第
    一級毒品、第二級毒品無罪、被訴持有第一級毒品純質淨重
    逾10公克以上、持有第二級毒品純質淨重逾20公克以上免訴
    、及被訴98年2月24日至98年2月27日意圖販賣而持有第三級
    毒品無罪，均撤銷改判，爰審酌被告明知毒品危害國人身心
    ，竟非法持有，惟所持有之數量甚少，犯罪情節實屬輕微，
    且犯後尚能坦承犯行，尚知悔悟等一切情狀，量處如主文第
    2項所示之刑，並諭知易科罰金之折算標準。至扣案之大麻
    （煙草淨重為0.47公克），應依毒品危害防制條第18條第1
    項前段規定諭知沒收銷燬之。而扣案之盛裝大麻之外包裝袋
    1只（重0.47公克），為被告所有，業據被告供承在卷，為
    供被告盛裝、保存毒品所用之物，爰依刑法第38條第1項第2
    款之規定宣告沒收。
四、不另為無罪之諭知（即被訴98年2月24日至98年2月27日意圖
    販賣而持有第三級毒品）部分
  (一)公訴意旨另以：被告鍾有能明知愷他命係毒品危害防制條例
    第2 條第2項第3款所列之第三級毒品，不得持有甚或販賣，
    竟基於意圖販賣而持有第三級毒品之犯意，於98年2 月24日
    23時30分許，在桃園縣龍潭鄉○○路之金元寶遊戲場，向「
    阿水」購入第三級毒品愷他命不詳數量後，伺機出售以營利
    而持有之。嗣於98年2月27日凌晨1時10分許，駕駛車牌號碼
    6151-KE號自用小客車行經桃園縣中壢市○○路178號前，為
    警攔檢查獲，復在駕駛座下查扣一黑色手提包，內含愷他命
    1包（毛重20.42公克）、電子磅秤1台、現金10萬元、分裝
    袋1批、行動電話2支、吸食器2組等物，因指被告此涉犯毒
    品危害防制條例第5條第3項之意圖販賣而持有第三級毒品罪
    嫌等語。
  (二)按犯罪事實應依證據認定之，無證據不得認定犯罪事實；又
    不能證明被告犯罪者應諭知無罪之判決，刑事訴訟法第154
    條第2 項、第301條第1項前段分別定有明文。復按事實之認
    定，應憑證據，如未能發現相當證據，或證據不足以證明，
    自不能以推測或擬制之方法，以為裁判基礎；又認定犯罪事
    實所憑之證據，雖不以直接證據為限，間接證據亦包括在內
    ，然而無論直接或間接證據，其為訴訟上之證明，須於通常
    一般之人均不致有所懷疑，而得確信其為真實之程度者，始
    得據為有罪之認定。再按刑事訴訟法第161 條已於91年2月8
    日修正公布，其第1 項規定：檢察官就被告犯罪事實，應負
    舉證責任，並指出證明之方法。因此，檢察官對於起訴之犯
    罪事實，應負提出證據及說服法院之實質舉證責任。倘其所
    提出之證據，不足為被告有罪之積極證明，或其指出證明之
    方法，無從說服法院以形成被告有罪之心證，基於無罪推定
    之原則，自應為被告無罪判決之諭知。
  (三)本件公訴人指被告涉犯意圖販賣而持有第三級毒品罪，無非
    係以被告在警詢、偵查中之供述、扣案毒品、搜索扣押筆錄
    、法務部調查局鑑定書等為其主要論據。然訊據被告堅決否
    認有何意圖販賣而持有第三級毒品之犯行，辯稱：扣案的毒
    品是買來自己施用的，愷他命是買來助興用的，而扣案之包
    裝袋是因為大賣場是賣一大包，電子磅秤是怕被偷斤減兩，
    伊並無販賣之意等語。
  (四)經查：
    1.被告對於其於上揭時、地持有第三級毒品愷他命等，嗣為
      警查獲等情，迭於警詢、偵查及法院審理時均坦承不諱，
      並有桃園縣政府警察局搜索扣押筆錄、刑案現場照片附卷
      （見98 偵5603號卷第45-58頁）及愷他命1包、電子磅秤1
      台、現金10萬元、分裝袋1批、行動電話2支、吸食器2 組
      等物扣案可稽。而該扣案之毒品，經內政部警政署刑事警
      察局鑑定結果：(1)驗前毛重20.36公克（包裝塑膠袋重1.2
      0公克）；(2)取0.18公克鑑定用罄，餘18.98公克。檢出三
      級毒品愷他命成分。純度為99%，驗前純質淨重約18.96公
      克，亦有該局98年3月31日刑鑑字第0980032121號鑑定書1
      紙在卷可憑（見98偵5603號卷第116-117 頁），應堪認定
      。
    2.公訴人指被告係意圖販賣而持有上開第三級毒品愷他命，
      依檢察官蒞庭詰問論告及上訴意旨乃依被告持有大量毒品
      、且經警方查扣販賣使用之工具電子磅秤、分裝袋為據。
      然持有毒品之可能原因有多端，非必然單一，因製造、運
      輸而持有，或意圖販賣而持有，為轉讓而持有，或為施用
      之目的而持有，甚或單純之持有，均有可能。且在實務上
      ，因單純持有毒品達一定數量者，與意圖販賣而持有毒品
      之間常難以區別判斷，為避免僅因主觀意圖不同而適用不
      同構成要件，致刑責有重大差距，實有失衡平，乃於92年
      7 月9日增訂毒品危害防制條例第11條第6項規定持有毒品
      達一定數量者，加重其刑至1/2。至其一定數量之標準，
      則由行政院定之，以應實際需要（參該條項立法意旨）；
      於98年5月20日修正時更大幅提高持有第一、二級毒品達
      一定數量之刑度，及增訂持有第三、四級毒品達一定數量
      應處以刑罰之規定，是持有毒品之數量多寡，尚非足以認
      定行為人主觀上係意圖販賣而持有毒品，仍應有相當證據
      證明之。查原審向行政院衛生署管制藥品管理局函詢關於
      愷他命之每人每日最大使用量等事項，經該局函覆稱：Di
      -sposition of Toxic Drugs and Chemicals in Man第5
      版記載有3名成人因為藥物使用，使用靜脈注射或肌肉注
      射愷他命000-0000毫克後致死案。惟久用毒品成癮者會產
      生耐藥性，其程度依個人體質、施用頻率、與接觸時間長
      短等因素而異等語，有該局100年1月19日FDA管檢字第100
      0002634號函1份附卷可參（見原審訴卷第27頁），是本件
      扣案之愷他命1包，驗前淨重為19.16公克，依前揭靜脈注
      射或肌肉注射直接注入體內之最大可能致死用量換算約可
      使用19日，惟考量被告以摻入香煙內吸食煙霧方式（見98
      偵5603號卷第18頁），因會有部分逸散，尚非全數直接進
      入體內循環，及因久用毒品成癮者所產生耐藥性等情，則
      上開毒品可使用期間相形更短，故上開毒品數量，亦難謂
      已悖離個人施用、準備之量，且同時扣案之電子磅秤1台
      、空分裝袋1批，業據被告於偵、審中辯稱係因為前幾次
      經驗，買到的東西重量不足，所以帶電子磅秤，夾鏈袋回
      來就是一大包，分裝夾鏈袋內是為了每天吸食方便等語（
      見98偵5603號卷第64-65頁、原審訴卷第39頁、本院卷第
      42 反、54反頁），顯然一再否認其意圖供販賣而持有上
      開毒品及器具。況本件亦未見確有分裝前開愷他命之情況
      ，即難謂上開器具與之有關聯性。而檢察官於本案偵查中
      曾傳喚被告查獲時在場之證人黃培鈴、復調閱被告行動電
      話通聯記錄（見98偵5603號卷第92-103、125-134頁），
      再傳喚被告查獲前一晚9點至11點，與其通聯且有運輸毒
      品案在審理中之證人黃俊溰查證，然上開證人均未指述被
      告有販賣毒品或向其等兜售毒品等，而可徵見其有販賣、
      或意圖販賣毒品之情事（見98偵5603號卷第65、182-183
      、238-239頁），復未查得任何可疑被告販賣毒品有關之
      帳冊、名單等書面資料，自難單據以上開愷他命毒品、扣
      案器具，認被告確有意圖供販賣而持有之主觀犯意。而被
      告於98年2月27日為警查獲後，經採集尿液送驗之結果，
      雖呈現愷他命（Ketamine）類陰性反應，有臺灣檢驗科技
      股份有限公司濫用藥物檢驗報告在卷可資佐證（見98偵56
      03號卷第115頁），然此僅得證明被告在採驗尿液前數日
      未施用該項毒品，並不能證明被告所辯：愷他命是買來助
      興用的等語之情為真。另被告行為時，毒品危害防制條例
      對持有、施用第三級毒品均未設有刑罰規定，嗣於98 年5
      月20日修正毒品危害防制條例第11條時雖增列持有第三、
      四級毒品達一定數量應處以刑罰之規定，惟被告上開持有
      愷他命數量尚未達該一定數量，且基於法不所溯及既往原
      則，亦無從據以對其為刑事處罰，併此敘明。
  (五)綜上所述，被告持有前開愷他命究否在其購入後更易為販賣
    之意圖，公訴人所舉上開事證，尚不足使本院得被告有該主
    觀犯意之確信，此外，復查無其他積極證據證明被告確有意
    圖販賣而持有愷他命之犯行，本應為被告此部分無罪之判決
    ，惟公訴人既指此部分與前開罪科刑部分，係同一持有行為
    想像競合犯之之裁判上一罪關係，爰不另為無罪之諭知。
、免訴（即被訴98年2 月28日至98年5月6日間某日至98年5月6
    日、98年6月5日至98年6月6日意圖販賣而持有第一級毒品、
    第二級毒品）、及不另為免訴之諭知（即被訴98年2 月24日
    至98年2 月27日意圖販賣而持有第一級毒品、第二級毒品）
    部分
一、公訴意旨又略以：被告鍾有能明知海洛因、甲基安非他命係
    毒品危害防制條例第2條第2項第1、2款所列之第一、二級毒
    品，不得持有甚或販賣，竟基於意圖販賣而持有第一、二級
    毒品之犯意，分別：
  (一)於98年2月24日23時30分許，在桃園縣龍潭鄉○○路之金元
    寶遊戲場，向「阿水」購入第一級毒品海洛因數十公克、第
    二級毒品甲基安非他命數十公克，伺機出售以營利而持有之
    。嗣於98年2月27日凌晨1時10分許，駕駛車牌號碼6151-KE
    號自用小客車行經桃園縣中壢市○○路178號前，為警攔檢
    查獲，並在復駕駛座下查扣一黑色手提包，內含海洛因12包
    （毛重61.07公克）、甲基安非他命5包（毛重69.37公克）
    、電子磅秤1台、現金10萬元、分裝袋1批、行動電話2支、
    吸食器2組等物。
  (二)於98年2 月28日至同年5月6日間某日，在不詳處所，向「阿
    水」以10萬元販入甲基安非他命、海洛因並伺機販賣以圖利
    而持有。嗣於98年5月6日在桃園縣中壢市○○路○段181號地
    下2樓停車場為警查獲，於其身上扣得甲基安非他命12小包
    （毛重共57.5公克）、海洛因8小包（毛重9.7公克）、電子
    磅秤1個；並在其住處中壢市○○路○段181號4樓客廳扣得甲
    基安非他命6小包（毛重共2.3公克）、海洛因1包（毛重0.3
    公克）、電子磅秤1個、裝毒品用小皮包1個、小鐵盒1個及
    在房間扣得甲基安非他命5小包（毛重共9.2公克）、分裝袋
    300個。
  (三)於98年6月5日上午，在桃園縣中壢市○○路與中正路交叉口
    向「阿水」，以海洛因1兩16萬元、甲基安非他命1公克2000
    元代價購入，並伺機販賣以圖利而持有之。嗣於98年6月6日
    在桃園縣中壢市○道○ 號○路58.8公里北向處，因駕車車牌
    號碼V4─6093號自用小客車途中任意變換車道，蛇行為警攔
    查，當場在駕駛座旁扣得海洛因10小包（毛重63公克）、甲
    基安非他命5 包（毛重7.1公克）、電子磅秤1台、分裝袋80
    個、筆記本2 本。
    因指被告此涉犯毒品危害防制條例第5條第1、2項之意圖販
    賣而持有第一、二級毒品罪嫌等語。
二、按犯罪事實應依證據認定之，無證據不得認定犯罪事實，刑
    事訴訟法第154條第2項定有明文。而事實之認定，應憑證據
    ，如未能發現相當證據，或證據不足以證明，自不能以推測
    或擬制之方法，以為裁判基礎；又認定犯罪事實所憑之證據
    ，雖不以直接證據為限，間接證據亦包括在內，然而無論直
    接或間接證據，其為訴訟上之證明，須於通常一般之人均不
    致有所懷疑，而得確信其為真實之程度者，始得據為有罪之
    認定。次按案件曾經判決確定者，應諭知免訴之判決，為刑
    事訴訟法第302條第1款所明文規定。此項訴訟法上所稱之一
    事不再理之原則，關於實質上一罪或裁判上一罪，均有其適
    用。再按毒品危害防制條例第5條第2項之意圖販賣而持有第
    二級毒品罪，係指以非營利之目的而販入或因其他原因而持
    有毒品，其後始起意出售所持有之毒品以營利，且迄未著手
    賣出者而言。所謂意圖，乃犯罪構成之主觀違法要素，亦屬
    犯罪之成立要件；行為人是否具有販賣之意圖而持有毒品，
    須以嚴格之證據證明之，亦即必須有相當之客觀事實，足以
    表徵其主觀意念之遂行性及確實性，始足當之。此之意圖販
    賣而持有第二級毒品罪，與同條例第11條第2 項之持有第二
    級毒品罪，皆屬初始非以營利為目的而持有第二級毒品，為
    其基本犯罪事實；前者之罪乃後罪之特別規定，係以有販賣
    之意圖而持有為其加重處罰之條件，均為法律規定應予評價
    處罰者，即令法律上之規範評價輕重容有不同，於訴訟法上
    仍不失為同一性之犯罪事實，故起訴之基本事實如為持有第
    二級毒品之犯行，法院認定之事實又未軼出上開範圍，自應
    就其持有第二級毒品之犯行予以審理，併有同一行為禁止為
    重覆刑罰評價之適用（最高法院96年度台上字第1772號判決
    意旨參照）。又按是否同一案件，端視前後案件之基本社會
    事實是否同一而定。行為人為自己施用而持有毒品與意圖販
    賣而持有毒品，其非法持有毒品之基本社會事實同一，僅內
    在犯意不同（此情形與傷害、殺人未遂之關係類似），故被
    訴意圖販賣而持有毒品，經調查結果，如不能證明有販賣意
    圖，而其持有毒品倘為施用毒品有罪確定判決效力所及者，
    應就該被訴事實，全部諭知免訴之判決。但販賣毒品，基本
    社會事實之範圍，大於持有毒品之基本社會事實，其被訴「
    販賣」毒品（即販入、販出行為）、「持有」毒品，如認為
    一部無罪，他部不受理或免訴者，即無一部與全部之關係，
    其判決主文，應分別諭知（最高法院100 年度台上字第1090
    號判決意旨參照）。
三、本件公訴意旨指被告涉犯上開意圖販賣而持有第一、二級毒
    品罪，無非係以被告在警詢、偵查中之供述、扣案毒品、搜
    索扣押筆錄、法務部調查局鑑定書等為其主要論據。訊據被
    告堅決否認有何意圖販賣而持有毒品之犯行，辯稱：扣案的
    毒品是買來自己施用的，伊主要施用海洛因及安非他命，而
    扣案之包裝袋是因為大賣場是賣一大包，電子磅秤是怕被偷
    斤減兩，伊並無販賣之意等語。
四、經查：
  (一)被告於(1)98年2月27日凌晨1時10分許，在桃園縣中壢市○○
    路178號，經警查獲持有海洛因12包（毛重61.07公克、純質
    淨重34.05公克）、甲基安非他命5 包（毛重69.37公克，純
    質淨重61.95公克）、電子磅秤1 台、現金10萬元、分裝袋1
    批、行動電話2支、吸食器2組等物（按同時扣案之大麻、愷
    他命部分，已於前揭理由欄貳、論述，此不再論列）。(2)
    98年5月6日，在桃園縣中壢市○○路○ 段181號地下2樓停車
    場，為警查獲，並於其身上扣得甲基安非他命12小包（毛重
    共57.5公克，純質淨重50.03公克）、海洛因8小包（毛重9.
    7公克）、電子磅秤1個；在其桃園縣中壢市○○路○段181號
    4樓住處客廳扣得甲基安非他命6 小包（毛重共2.3公克，驗
    餘淨重0.03公克）、海洛因1包（毛重0.3公克，與上開海洛
    因8小包合計純質淨重1.81公克）、電子磅秤1個、裝毒品用
    小皮包1 個、小鐵盒1個及在房間扣得甲基安非他命5小包（
    毛重共9.2公克，驗餘淨重3.05公克）、分裝袋300個。(3)98
    年6月6日，在桃園縣中壢市○道○ 號○路58.8公里北向處，
    經警攔查，在其所駕車之車牌號碼V4-6093 號內駕駛座旁扣
    得海洛因10小包（毛重63公克、純質淨重13.68 公克）、甲
    基安非他命5 包（毛重7.1公克）、電子磅秤1台、分裝袋80
    個、筆記本2 本等情，業據被告於警詢、偵查及法院審理時
    均自白不諱，並分別有桃園縣政府警察局、桃園縣政府警察
    局平鎮○○○○道公路警察局第一警察隊之搜索扣押筆錄、
    扣押物品目錄表、自願受搜索同意書、代保管條、照片共計
    46張（見98偵5603號卷第45-58頁、98偵11044 號卷第35-51
    頁、98偵13195號卷第10-12、15、19、21-23、53-59頁）附
    卷及上開物品扣案可佐，而前開扣得之毒品，經送驗結果，
    分別確含第一級毒品海洛因、第二級毒品甲基安非他命成分
    ，亦分別有內政部警政署刑事警察局98年3 月31日刑鑑字第
    0980032121號鑑定書、法務部調查局98年4 月10日調科壹字
    第09823011350號鑑定書（見98偵5603號卷第116-118頁）、
    內政部警政署刑事警察局98年6月8日刑鑑字第0980068299號
    鑑定書（見原審審訴卷第55頁）、法務部調查局濫用藥物實
    驗室98年8月6日調科壹字第09823021120 號鑑定書（見99偵
    緝51號卷第78頁）及法務部調查局濫用藥物實驗室98年7 月
    22日調科壹字第09823020110 號鑑定書（見99偵緝51號卷第
    77頁）、臺灣檢驗科技股份有限公司98年6 月16日檢體編號
    ：T-04濫用藥物鑑定報告（見98偵13195 號卷第96頁）在卷
    可憑，應堪採信。
  (二)公訴人指被告係意圖販賣而持有上開第一、二級毒品，依檢
    察官蒞庭詰問論告及上訴意旨乃依被告歷次持有大量毒品、
    且經警方分別查扣販賣使用之工具電子磅秤3台、分裝袋數
    批為據。然持有毒品之可能原因有多端，非必然單一，因製
    造、運輸而持有，或意圖販賣而持有，為轉讓而持有，或為
    施用之目的而持有，甚或單純之持有，均有可能。且在實務
    上，因單純持有毒品達一定數量者，與意圖販賣而持有毒品
    之間常難以區別判斷，為避免僅因主觀意圖不同而適用不同
    構成要件，致刑責有重大差距，實有失衡平，乃於92年7月9
    日增訂毒品危害防制條例第11條第6項規定持有毒品達一定
    數量者，加重其刑至1/2。至其一定數量之標準，則由行政
    院定之，以應實際需要（參該條項立法意旨）；於98年5月
    20日修正時更大幅提高持有第一、二級毒品達一定數量之刑
    度，及增訂持有第三、四級毒品達一定數量應處以刑罰之規
    定，是持有毒品之數量多寡，尚非足以認定行為人主觀上係
    意圖販賣而持有毒品，仍應有相當證據證明之。
  (三)依被告於上開時、地分別經警3 次查獲後，各經採集尿液送
    驗之結果，確均呈海洛因、甲基安非他命陽性反應，依序有
    卷附臺灣檢驗科技股份有限公司檢體編號98偵-248號、98F-
    250 號及Z-10之濫用藥物檢驗報告、桃園縣政府警察局平鎮
    分局被採尿人尿液暨毒品真實姓名與編號對照表、國道公路
    警察局第一警察隊移送煙毒麻醉藥品人犯尿液檢體對照表在
    卷可憑（見98偵5603號卷第115頁、原審審訴卷第49-53頁）
    ，堪認被告所辯：扣案的毒品是買來自己施用的，伊主要施
    用海洛因及安非他命等語，應非屬子虛。
  (四)經原審向行政院衛生署管制藥品管理局函詢關於海洛因、甲
    基安非他命之每人每日最大使用量等事項，該局函覆稱：依
    文獻Disposition of Toxic Drugs and Chemicals in Man
    一書第8 版記述，甲基安非他命（鹽酸鹽）每日最大劑量約
    為15毫克，海洛因（鹽酸鹽）每日最大劑量約為200 毫克，
    惟久用毒品成癮者會產生耐藥性，其程度依個人體質、施用
    頻率、與接觸時間長短等因素而異等語，有該局100年1月19
    日FDA管檢字第1000002634號函1份附卷可參（見原審訴卷第
    27頁），而關於個別毒品成癮者每日施用毒品之最低致死劑
    量，實務上顯無從以被告人體作實驗，惟相關函文仍表達可
    能高達可耐受正常量的數十倍（參見最高法院98年度台上字
    第3964號判決意旨），而被告於86年間即因施用安非他命案
    件，經臺灣板橋地方法院以86年易字第4598號判決罪刑確定
    ；又於90年間因施用海洛因、安非他命，經臺灣桃園地方法
    院以91年度訴字第1175號判處罪刑確定，自此即多次因施用
    第一、二級毒品案件經法院判處罪刑，期間復經觀察、勒戒
    ，及強制戒治等保安處分程序，有本院被告前案紀錄表附卷
    可稽。惟其仍未戒除毒癮，於本案上開經警3 次查獲，各經
    採集尿液送驗之結果，竟均同時呈海洛因、甲基安非他命陽
    性反應，已如前述，足認被告確屬長期一再施用海洛因、甲
    基安非他命，刑罰及保安處分均未能遏制其再犯，顯已有相
    當程度之毒品成癮無訛。則依被告3 次經警分別查扣：(1)海
    洛因12包（毛重61.07公克、純質淨重34.05公克）、甲基安
    非他命5 包（毛重69.37公克，純質淨重61.95公克）；(2)甲
    基安非他命12小包（毛重共57.5公克，純質淨重50.03 公克
    ）、6小包（毛重共2.3公克，驗餘淨重0.03公克）、5 小包
    （毛重共9.2公克，驗餘淨重3.05公克）、海洛因8小包（毛
    重9.7公克）、海洛因1包（毛重0.3公克，與上開海洛因8小
    包合計純質淨重1.81公克）；(3)海洛因10小包（毛重63公克
    、純質淨重13.68公克）、甲基安非他命5 包（毛重7.1公克
    ），可認被告每次購入各品項毒品之數量最多為60餘公克，
    ，對照被告有相當程度毒品成癮、各次扣案海洛因雖部分數
    量達60餘公克，惟純度甚低，換算純質淨重僅34.05、13.68
    公克、及被告施用安非他命、海洛因，分別係以燒烤、或摻
    入香煙內等吸食煙霧方式為之（見98偵5603號卷第18頁、98
    偵11044號卷第13頁、98偵13195號卷第7 頁），因會有部分
    逸散，尚非如靜脈、肌肉注射等會全數直接進入體內循環等
    各情，則被告迭次辯稱：各該扣案毒品約1、2個月用量等語
    （見98偵13195 號卷第62頁、99偵緝51號卷第39頁），尚非
    不可採信。再衡酌被告既為施用海洛因、安非他命成癮者，
    原即仰賴毒品至深，對於毒品來源可能中斷之風險承受度應
    當較低，而海洛因、安非他命均為政府嚴格查緝之毒品，復
    不易取得，被告在個人尚存資力下，選擇一次購入較大量毒
    品以求取得較優惠之價格，將之全數供自己施用，以免毒品
    來源中斷，核亦屬可能，自難憑以上開各次扣案毒品海洛因
    、安非他命之數量較多，在別無其他證據佐證下，遽認被告
    主觀上有意圖販賣而持有之犯意。
  (五)各次查獲均扣得之電子磅秤、分裝袋，性質上雖可供販賣毒
    品分裝之用。然因毒品物稀價昂，一般以兩、錢、克為計價
    單位，個人顯無從憑自身感覺確認所購得毒品數量，是以一
    旦較大量購入毒品之際，以自己所攜帶之電子磅秤確認足量
    與否，以保障自身權益，不能謂悖於情理。另分裝袋則可用
    於分裝攜帶以便於各次施用，故從常情上觀之，被告於偵、
    審中說明係因為前幾次經驗，買到的東西重量不足，所以帶
    電子磅秤，夾鏈袋賣來就是一大包，分裝夾鏈袋內是為了每
    天吸食方便等語（見98偵5603號卷第64 -65頁、原審訴卷第
    39頁、本院卷第42反、54反頁），即均非屬於特例之變態事
    實，尚難逕予排除之。況檢察官於本案第一次查獲之偵查中
    曾傳喚被告查獲時在場之證人黃培鈴、復調閱被告行動電話
    通聯記錄（見98偵5603號卷第92-103、125-134 頁），再傳
    喚被告查獲前一晚9 點至11點，與其通聯且有運輸毒品案在
    審理中之證人黃俊溰查證，然上開證人均未指述被告有販賣
    毒品或向其等兜售毒品等，而可徵見其有販賣、或意圖販賣
    毒品之情事（見98偵5603號卷第65、182-183、238-239頁）
    另第三次查獲併同扣得筆記本2 本，檢察官亦未舉證證明此
    與被告販賣或意圖販賣毒品有關。此外，復未查得任何可疑
    被告販賣毒品有關之電話通聯、簡訊等訊息、或帳冊、名單
    等書面資料，則在被告始終堅決否認有販賣或意圖販賣下，
    自難單據以上開海洛因、安非他命毒品之數量、及扣案器具
    ，認被告確有意圖供販賣而持有之主觀犯意。末者，被告於
    98年2 月27日雖為警扣得10萬元現金，被告辯稱該筆金錢為
    先前出售土地所得之部分款項，經原審查詢被告之財產資料
    雖無此筆價款，然此可能係被告未主動申報之結果，且本件
    既查無有與被告聯繫並實際購買毒品之人，則被告攜帶大筆
    金錢，即無從推斷與販毒有關，可能係其自身習慣，抑或短
    期間有大筆金錢所需，抑或確如被告偵查所辯係供租屋之用
    （見98偵5603號卷第65頁），亦難憑此而為被告不利之認定
    ，併此敘明。
五、綜上所述，被告分別經警3次查獲持有第一級毒品海洛因、
    第二級毒品安非他命，究否均為購買後更易而生販賣之意圖
    ，公訴人所舉之上開事證，尚不足以使本院得被告有該主觀
    犯意之確信，此外，復查無其他證據證明被告各次確有意圖
    販賣而持有第一級、第二級毒品犯行。惟公訴意旨所指被告
    各次意圖販賣而持有第一級、第二級毒品之社會基本事實，
    與被告所承認各次持有第一級、第二級毒品之社會基本事實
    ，皆為初始非以營利為目的而持有第一級、第二級毒品，前
    者之罪乃後罪之特別規定，係以有販賣之意圖而持有為其加
    重處罰之條件，均為法律規定應予評價處罰者，即令法律上
    之規範評價輕重容有不同，於訴訟法上仍不失為同一基本犯
    罪事實。故本案雖不能證明被告各次係意圖販賣而持有毒品
    ，仍能認定被告各次係持有第一級、第二級毒品。惟核閱被
    告於本件經警3次查獲之同時，除各次持有前述之毒品外，
    各經採集尿液送驗之結果，確均呈海洛因、甲基安非他命陽
    性反應，足認被告上開各次購入毒品後，均有施用第一級毒
    品海洛因、第二級毒品安非他命之犯行。且此部分施用毒品
    之犯行，前業經臺灣桃園地方法院檢察署檢察官依序以(1)98
    年度毒偵字第1102號；(2)98年度毒偵字第2247號；(3)98年度
    毒偵字第2038號、第2667號、第2676號等案件提起公訴，並
    經原審各以：(1)99年度審訴緝字第9號判處施用第一級毒品
    有期徒刑10月、施用第二級毒品有期徒刑6月，應執行有期
    徒刑1年2月確定；(2)99年度審訴緝字第14號判處施用第一級
    毒品有期徒刑8月、施用第二級毒品有期徒刑6月，應執行有
    期徒刑1年確定；(3)99年度審訴緝字第12號判處施用第一級
    毒品有期徒刑10月、施用第二級毒品有期徒刑6月，與其他
    數罪併罰案件所論施用第一級毒品罪，2罪，各處有期徒刑
    10月、施用第二級毒品罪，2罪，各處有期徒刑6月，定應執
    行有期徒刑2年確定，有原審查詢列印之上開起訴書、判決
    書（外放）及本院被告前案紀錄表各1份在卷可稽，足認被
    告確有從前開3次購入之第一級、第二級毒品中，均取出部
    分以供施用無訛。故本案既未能證明被告係意圖販賣而持有
    毒品，則就被告持有第一級、第二級毒品之犯行，應分別與
    上開3件另案確定判決所論斷之持有海洛因、安非他命之低
    度行為，實屬相同持有事實之同一案件，則前案既已分別判
    決確定，則本案：
  (一)被告被訴98年2月24日至98年2月27日意圖販賣而持有第一級
    毒品、第二級毒品（針對持有之同一事實），本應為被告此
    部分免訴之判決，惟公訴人既認此部分與前開論罪科刑部分
    ，有裁判上一罪之想像競合犯關係，爰不另為免訴之諭知。
  (二)被告被訴：(1)98年2月28日至98年5月6日間某日至98年5月6
    日意圖販賣而持有第一級毒品、第二級毒品；(2)98年6月5日
    至98年6月6日意圖販賣而持有第一級毒品、第二級毒品（按
    實係針對持有之同一事實），自應均依法諭知免訴判決。原
    判決雖為上開相同之事實認定，惟對被告各次「持有」之同
    一行為，一面諭知被告被訴意圖販賣而持有無罪、一面復諭
    知被告被訴持有免訴，重複予以刑罰評價，揆諸首揭最高法
    院判決意旨，顯有未合。是檢察官上訴意旨仍執前詞指此均
    應成立意圖販賣而持有之罪，雖為無理由，惟原判決此部分
    既有上開可議，仍屬不可維持，自應由本院將原判決關於被
    告被訴98年2月28日至98年5月6日間某日至98年5月6日意圖
    販賣而持有第一級毒品、第二級毒品無罪、被訴持有第一級
    毒品、持有第二級毒品純質淨重逾20公克以上免訴、98年6
    月5日至98年6月6日意圖販賣而持有第一級毒品、第二級毒
    品無罪、被訴持有第一級毒品純質淨重逾10公克以上、持有
    第二級毒品純質淨重逾貳拾公克以上免訴部分均撤銷，改諭
    知被告被訴98年2月28日至98年5月6日間某日至98年6月6日
    、98年6月5日至98年6月6日意圖販賣而持有第一級毒品、第
    二級毒品，均免訴之判決。
據上論斷，應依刑事訴訟法第369條第1項前段、第364條、第302
條第1款、第299條第1項前段，毒品危害防制條例第11條第2項、
第18條第1 項前段，刑法第11條前段、第38條第1項第2款、第41
條第1項前段，判決如主文。
本案經檢察官鄭龍照到庭執行職務。
中    華    民    國   100    年    7     月    11    日
                  刑事第二十二庭審判長法  官  郭雅美
                                      法  官  李麗珠
                                      法  官  洪于智
以上正本證明與原本無異。
檢察官如不服本判決，應於收受送達後10日內向本院提出上訴書
狀，其未敘述上訴之理由者並得於提起上訴後10日內向本院補提
理由書（均須按他造當事人之人數附繕本）「切勿逕送上級法院
」。
被告不得上訴。
                                      書記官  強梅芳
中    華    民    國   100    年    7     月    12    日
附錄：本案論罪科刑法條全文
毒品危害防制條例第11條第2項：
持有第二級毒品者，處 2 年以下有期徒刑、拘役或新臺幣 3 萬
元以下罰金。